臺灣高雄地方法院民事裁定　　　　　100年度消債聲字第162號
聲　請　人
即　債務人　蔡羽琇
上列當事人因消費者債務清理事件聲請免責，本院裁定如下：
    主  文
聲請人即債務人蔡羽琇不予免責。
    理  由
一、按「法院為終止或終結清算程序之裁定確定後，除別有規定
    外，應以裁定免除債務人之債務。」、「法院裁定開始清算
    程序後，債務人有薪資、執行業務所得或其他固定收入，而
    普通債權人之分配總額低於相對人聲請清算前2 年間，可處
    分所得扣除自己及依法應受其扶養者所必要生活費用之數額
    者，法院應為不免責之裁定。但債務人證明經普通債權人全
    體同意者，不在此限。」、「債務人有下列各款情形之一者
    ，法院應為不免責之裁定。但債務人證明經普通債權人全體
    同意者，不在此限：一、於7 年內曾依破產法或本條例規定
    受免責。二、隱匿、毀損應屬清算財團之財產，或為其他不
    利於債權人之處分。三、捏造債務或承認不真實之債務。四
    、因浪費、賭博或其他投機行為，致財產顯然減少或負擔過
    重之債務，而生開始清算之原因。五、於清算聲請前1 年內
    ，已有清算之原因，而隱瞞其事實，使他人與之為交易致生
    損害。六、明知已有清算原因之事實，非基於本人之義務，
    而以特別利於債權人中之1 人或數人為目的，提供擔保或消
    滅債務。七、隱匿、毀棄、偽造或變造帳簿或其他會計文件
    之全部或一部，致其財產之狀況不真確。八、故意於財產及
    收入狀況說明書為不實之記載，或有其他故意違反本條例所
    定義務之行為。」，消費者債務清理條例（下稱消債條例）
    第132 條、第133 條、第134 條分別定有明文。參照消債條
    例立法總說明「為賦予不幸陷於經濟困境者重建復甦之機會
    ，本條例在更生及清算程序，均設有免責之機制。......在
    清算程序終止或終結後，法院應以裁定免除債務人債務。但
    為避免債務人濫用免責制度，產生道德危機，對於不免責之
    事由併予嚴謹之限制，債務人如有規定之事由，如隱匿財產
    等不誠實之行為，或浪費、賭博等不當行為，法院即不予免
    責。」，是消債條例之立法目的，在兼顧債權人、債務人雙
    方之利益，使陷於經濟上困境之消費者得以清理債務，利用
    此兩種不同程序妥適調整債務人與債權人及其他利害關係人
    間之權利義務關係，使債權人能獲得公平及最低額度之受償
    ，並避免債務人因債務纏身，而無法重建經濟生活。
二、經查：
  (一)聲請人即債務人蔡羽琇前依消債條例之規定，向本院為更生
    之聲請，經本院以97年度消債更字第1280號裁定准予聲請人
    進行更生程序，惟因聲請人於更生程序中，本院先後於民國
    97年12月23日、98年7 月14日命其提出及補正更生方案，聲
    請人均未依期限提出，本院乃依消債條例第53條第3 項規定
    ，以99年度消債清字第28號裁定開始清算程序。嗣於清算程
    序中，本院民事執行處審酌聲請人所有之坐落於臺東縣之不
    動產公告價值及房屋課稅現值僅新臺幣（下同）300,840 元
    ，另負擔115 萬元最高限額抵押權，現貸款餘額為335,339
    元，經臺灣臺東地方法院多次執行無效果，不動產金額亦已
    不足清償抵押權人，且聲請人業於84年離婚，剩餘財產差額
    分配請求權已罹於時效等情，認本件聲請人之財產應不敷清
    償財團費用及債務，而以99年度司執消債清字第34號裁定終
    止清算程序確定在案，業經本院核閱上開卷宗無誤。
  (二)經本院依職權函請各債權人就聲請人應否免責表示意見，債
    權人澳商澳盛銀行集團股份有限公司台北分公司、渣打國際
    商業銀行股份有限公司（下稱渣打銀行）、玉山商業銀行股
    份有限公司（下稱玉山銀行）、新加坡商星展銀行股份有限
    公司（下稱星展銀行）、台新國際商業銀行股份有限公司（
    下稱台新銀行）、中國信託商業銀行股份有限公司（下稱中
    國信託銀行），均主張聲請人之消費顯逾越一般人生活必要
    之支出，而有浪費情事，認應為不免責之裁定。
  (三)本院依上開各該銀行提出之信用卡客戶消費明細表及信用卡
    預借現金、信用貸款等資料觀之（見本院100 年度消債聲字
    第162 號卷第25、32至34、37至45、49至55、56至60、61至
    60、64頁），聲請人之消費概況如下：
  1.渣打銀行（係概括承受美商美國運通銀行債權）：於93年12
    月23日申辦信用貸款210,000 元。
  2.台新銀行：於92年9 月16日單日預借現金50,000元，93年8
    月16日預借現金25,000元，93年9 月24日申請信用卡貸款40
    0,000 元，94年3 月4 日、3 月7 日、3 月16日分別預借現
    金10,000元、15,000元、60,000元，94年5 月16日、6 月16
    日、8 月22日、8 月25日分別預借現金70,000元、30,000元
    、20,000元、50,000元、20000 元，預借現金部分合計350,
    000 元、信用卡貸款400,000 元，自92年9 月至94年8 月借
    款總額為750,000 元。
  3.中國信託：93年9 月27日辦理簡易通信貸款700,000 元。92
    年7 月3 日、94年7 月20日分別以信用卡刷卡郵購消費36,3
    60元、44,820元。現金卡預借現金超逾5,000 元部分，92年
    3 月18日、3 月28日、4 月23日、6 月9 日、6 月16日、11
    月17日分別預借10,100元、30,100元、10,100元、5,622 元
    、40,200元、35,200元，93年3 月15日、4 月15日、5 月18
    日、6 月16日、8 月20日分別預借5,100 元、30,100元、20
    ,1 00 元、60,200元、10,100元，94年1 月18日、1 月20日
    、1 月24日、2 月18日、3 月1 日、3 月16日、3 月24日、
    8 月16日、95年2 月16日分別預借40,055元、20,100元、10
    ,106元、10,100元、27,971元、30,100元、35,200元、40,2
    00元、20,000元，預借現金部分合計490,754 元。
  4.星展銀行（於泛亞銀行更名為寶華銀行後，概括承受寶華銀
    行債權）：於92年1 月15日、4 月23日、8 月14日、10月6
    日、11月17日分別預借現金49,200元、14,100元、60,200元
    、25,100元、25,100元，93年3 月15日、8 月24日、8 月27
    日、9 月6 日、9 月16日、11月25日、12月2 日、12月5 日
    、12月15日分別預借現金60,200元、10,106元、20,106元、
    15,100元、50,200元、50,200元、30,100元、30,100元、85
    ,300元，94年2 月1 日、2 月3 日、2 月18日、5 月25日、
    6 月7 日、6 月16日分別預借現金20,106元、40,200元、60
    ,200元、90,300元、25,100元、20,100元、63,300元，95年
    1 月3 日、2 月6 日、3 月9 日分別預借現金10,100元、30
    ,100元，總額高達824,518 元。
  5.玉山銀行：於92年4 月20日、4 月23日、5 月23日、9 月16
    日、11月17日、11月27日以現金卡預借現金2,000 元、20,0
    07元、3,007 元、50,000元、10,000元、10,007元，93年2
    月16日、3 月8 日、3 月25日、6 月16日、11月9 日、11月
    17日、11月30日、12月17日、12月20日分別預借現金50,000
    元、20,006元、15,000元、43,000元、10,000元、20,000元
    、6,000 元、5,000 元、10,000元，94年2 月21日、2 月23
    日、2 月24日、7 月15日、8 月16日、11月29日分別預借現
    金10,000元、20,000元、20,000元、30,000元、30,000元、
    20,000元，合計384,027 元。
三、綜上所述，足見聲請人至遲自92年起已有入不敷出致須向銀
    行借貸款項之情形，理應適度撙節個人支出，盡量減少其他
    不必要支出或顯然逾越個人經濟能力之交易行為。然觀其借
    款次數、金額，其同一時期使用多家銀行現金卡預借現金，
    預借現金之時間不僅相近且甚為頻繁，每筆預借金額多超逾
    上萬元至數萬元，金額非微，92年1 月至95年1 月間，預借
    現金總額即已高達2,049,299 元，平均每月借款56,924元，
    更有甚者，其另於93年12月23日申辦渣打銀行信用貸款210,
    000 元、93年9 月27日辦理中國信託銀行簡易通信貸款700,
    000 元、93年9 月24日申請台新銀行信用卡貸款400,000 元
    ，於三個月內合計向銀行信用貸款1,310,000 元，而觀諸聲
    請人提出之聲請前兩年內收入之數額、原因及種類一覽表，
    自94年12月1 日至97年1 月31日任職於洋基流通事業股份有
    限公司，平均每月可得薪資22,038元（見97年度消債更字第
    1280號卷第25頁背面），其前開大量預借現金、信用貸款之
    情形，顯已逾一般人正常生活所需。聲請人雖陳稱係因92年
    間經營公司及投資事業需資金週轉，以及為支應照護其弟與
    母親之生活開銷，致以債養債債務惡化云云（見97年度消債
    更字第1280號卷第5 頁），然聲請人於92年間經濟狀況既已
    不佳而需向銀行預借現金，自應減少不必要之支出，惟其往
    後數年仍頻繁、高額借款，且其就前開頻繁且大量之預借現
    金、貸款之用途、原因及必要性，並未舉證以實其說，尚難
    認聲請人預借現金、信用貸款之舉係為供一般通常生活之必
    要費用，是聲請人之主張尚難憑採。況聲請人縱經營公司投
    資事業亦應評估自身能力及公司營運概況，豈可未妥適衡量
    個人清償債務能力，一味向銀行高額借貸周轉，致負擔更大
    債務，究其所為，於清算之原因應具可歸責性，終至難以負
    擔之程度，顯有消債條例第134 條第4 款浪費及投機情事，
    而不宜依消費者債務清理條例第135 條之規定予以免責，且
    聲請人確未獲全體債權人同意免責，揆諸前揭說明，本件聲
    請人依法不得免責，爰裁定如主文。
中    華    民    國    100   年    12    月    29    日
                      民事第六庭      法  官  周佳佩
以上正本係照原本作成。
如不服本裁定，應於裁定送達後10日內，以書狀向本院提出抗告
，並繳納抗告費新臺幣1,000元。
中    華    民    國    100   年    12    月    29    日
                                      書記官  史華齡